臺灣高等法院高雄分院刑事判決　　　　96年度上訴字第1929號
上　訴　人　臺灣高雄地方法院檢察署檢察官
被　　　告　甲○○
　　　　　　　　　　（現羈押於臺灣高雄看守所）
選任辯護人　王梵緒律師
上列上訴人因被告殺人案件，不服臺灣高雄地方法院96年度重訴
字第66號中華民國96年8 月14日第一審判決（起訴案號：臺灣高
雄地方法院檢察署96年度偵字第11414 號），提起上訴，本院判
決如下：
    主  文
上訴駁回。
    事  實
一、甲○○、穆和清、林舉華因自小認識而互為朋友關係。甲○
    ○與穆和清於民國96年4 月13日夜間同在高雄縣仁武鄉某處
    聚會飲酒，其間穆和清原答應甲○○於飲酒後會載送甲○○
    返家，惟穆和清於酒後逕自單獨返回高雄縣仁武鄉仁福村公
    館三巷14號其住處睡覺，並未依約將甲○○載回其住處，致
    甲○○必須另行電話聯繫林舉華接送，心生氣憤，欲前往尋
    釁（甲○○雖曾飲酒，但尚未因酒精作用致不能辨識其行為
    違法或欠缺依其辨識而行為能力，或前開能力顯著降低），
    迨林舉華送其返回住處後，甲○○旋於其住處拿取其所有之
    尖刀1 支（刀柄長11公分、刀刃長20公分），藏放在身上，
    並加披外套資以遮掩後，逕自騎乘機車而於96年4 月14日凌
    晨1 時20分許，抵達穆和清住處，在門外大聲叫罵並喝令穆
    和清外出理論。林舉華因見甲○○行跡有異，乃自行騎車尾
    隨甲○○而亦抵達穆和清住處。嗣穆和清終因不耐甲○○之
    叫罵而起床，並手持木棍一支自屋內走出，並以木棍毆打甲
    ○○，惟該木棍旋為甲○○抓住，致穆和清無法再攻擊甲○
    ○，穆和清則與甲○○爭奪該木棍，其間，甲○○萌生殺人
    犯意，取出藏放身上之前開尖刀，往穆和清身體各處猛刺數
    刀，致穆和清受有：(1)左臉頰受有長7 公分之表淺割傷，尾
    端接續有6 公分之擦傷；(2)左胸部近腋窩部位（位於穆和清
    高142 公分、左18公分處）4 ×2 公分、深6 公分之刺傷；
    (3)左胸外側部位（位於穆和清高122 公分、左20公分處）2
    ×0.7 公分刺傷，且刀徑進入胸部皮下組織，形成3 ×2 公
    分穿通口進入肋膜腔，於左肺下葉形成1 ×0.3 公分經過橫
    膈形成5 ×3 公分穿通口，切過胃之前壁，終止於腸繫膜上
    ；(4)左腰部位（位於穆和清高110 公分、左18.5公分）2 ×
    0.7 公分刺傷，刀徑由腹壁形成2 ×0.5 公分之穿通口進入
    腹腔，造成小腸2 處割裂傷，大達1 ×0.7 公分；(5)左大腿
    外側部位（位於穆和清高78公分）3 ×1 公分、深4 公分之
    刺傷；(6)左腰背側（位於穆和清高95公分、左22公分）3 ×
    1 公分創口，刀徑向右6 公分、向上7 公分形成3 ×1 公分
    之出口；以及左手拇指小銳器傷、左手食指小挫擦傷、左手
    小指指甲斷裂、右膝蓋約2 ×1 公分擦挫傷、左腳掌約2 ×
    1.5 公分撕裂傷等傷害，穆和清因而倒地不起。甲○○驚覺
    事態嚴重，乃攜刀逃離，其於逃離之際，並請當時已到達現
    場之林舉華將穆和清送醫。惟當時在旁目睹全情之穆德風（
    穆和清之父）已先行指示亦見聞事件經過之乙○○（穆和清
    之妻），立於96年4 月14日凌晨1 時26分7 秒許，以其住處
    內電話通報警方及救護車前來，警察於接獲通知後，旋於同
    日1 時32分9 秒許到達現場，並經穆德風之告知而知悉甲○
    ○即為兇手；另高雄縣政府消防局第一大隊則於同日1 時29
    分許接獲通報而出勤至現場，惟救護人員抵達案發現場之際
    ，穆和清已無心跳等生命徵象，迨經醫護人員持續施以急救
    手續後，猶未測得任何生命徵象，並於同日2 時42分許宣告
    急救無效而死亡。警察接獲乙○○之報案後，乃報請檢察官
    核發拘票，而於同年月16日14時40分許，將前來警局投案之
    甲○○予以逮獲，另並查扣甲○○交出之前開尖刀及木棍各
    1 支、甲○○作案當日所穿著之外套、襯衫、長褲、拖鞋。
二、案經高雄縣政府警察局仁武分局報請臺灣高雄地方法院檢察
    署檢察官偵查起訴。
    理  由
壹、證據能力方面
    證人林舉華、穆德風、乙○○於偵查中在檢察官前所為陳述
    ，已依法具結，並無顯不可信之特別情況，復於審理中經被
    告行使對質詰問權，自均得為證據。
貳、實體方面
一、訊據被告甲○○坦承刻意攜帶前開尖刀前往穆和清住處，欲
    與穆和清理論，並於前開時地，手執前開尖刀刺傷穆和清，
    及穆和清因該刀傷大量出血不治死亡等事實，惟矢口否認有
    何殺人犯意，辯稱：穆和清於13日晚間原承諾會載我回家，
    但卻爽約了，經過幾次電話連絡後，最後是由林舉華載我回
    到住處的；我回到住處後，又想到日後工作必須行經穆和清
    住處，與穆和清間的不愉快勢必要及早化解，再考慮到穆和
    清身材比較魁梧，才會刻意帶了尖刀去找穆和清而想要把事
    情講清楚，沒想到穆和清無端以前開木棍攻擊我，我為了防
    衛，才會持刀抵抗，我並非蓄意想殺害穆和清，而且穆和清
    會發生死亡結果，也應係導因於就醫延誤云云。經查：
  (一)被告與穆和清、林舉華均係自小即相熟之朋友關係；及被告
    於96年4 月13日夜間，因不滿穆和清未依約於酒後接送其返
    回住處，乃另聯繫林舉華接送，並於返回其住處後，旋持其
    所有之尖刀藏放於身，且加披外套遮掩後，於翌日凌晨1 時
    20分許，逕自前去穆和清住處門口叫罵，林舉華也尾隨而至
    ，迨穆和清終因不耐甲○○之喧鬧而自屋內走出，穆和清、
    甲○○乃因故先在前庭內爭奪1 支木棍，爭奪木棍期間，甲
    ○○另取出前開尖刀向穆和清之身體各處猛刺數刀，穆和清
    因而流血倒地不起；又前開尖刀刀柄長11公分、刀刃則長20
    公分，且刀刃部分銳利等節，業據被告於原審審理中自承明
    確（原審卷第10頁、第22頁、第86-89 頁）。復經證人林舉
    華於偵訊及原審審理中結證：96年4 月13日夜間，被告因穆
    和清不願載他回家的事情生氣而打電話給我，之後就由我載
    被告回家，但被告一回到家，套上外套就自己騎車要出去，
    我猜被告應是要前去穆和清住處，就先打電話先通知穆德風
    ，並跟在被告後方，也到了穆和清住處，穆和清聽到被告的
    喊聲，起初沒有出門，之後穆和清出門沒多久，就與被告搶
    著1 支鐵棍（按係木棍之誤），當時被告左手抓著棍子，另
    外用右手拿出刀子，沒有拔刀鞘的動作，我也沒有看到刀鞘
    這一類的東西，被告以右手握刀時，刀刃是朝上的，至於被
    告所拿的刀子應該就是扣案的尖刀，被告經我接送回到住處
    前，應該還沒有帶著該把刀子，且那時被告身上也未穿外套
    等語（相驗卷第6 頁、原審卷第60-69 頁），及證人穆德風
    、乙○○先後於偵訊、原審審理中所證述：被告拿尖刀刺向
    穆和清，一連刺了好幾下，被告一直流血並往前顛了幾步後
    倒下等語明確（原審卷第74頁、相驗卷第8 頁第71頁、第4
    頁），此外，並有案發現場示意圖（警卷第31頁）、案發現
    場照片22張（警卷第35-45 頁）、扣押物及被告照片14張（
    警卷第62-68 頁，其中第66頁相片係測量尖刀長度）在卷，
    及前開尖刀、木棍、甲○○作案當晚所穿著之外套、襯衫、
    長褲、拖鞋等物扣案足稽，自均堪認定。
  (二)被告以前開尖刀攻擊穆和清之身體，致穆和清因而受有：(1)
    左臉頰受有長7 公分之表淺割傷，尾端接續有6 公分之擦傷
    ；(2)左胸部近腋窩部位（位於穆和清高142 公分、左18公分
    處）4 ×2 公分、深6 公分之刺傷；(3)左胸外側部位（位於
    穆和清高122 公分、左20公分處）2 ×0.7 公分刺傷，且刀
    徑進入胸部皮下組織，形成3 ×2 公分穿通口進入肋膜腔，
    於左肺下葉形成1 ×0.3 公分經過橫膈形成5 ×3 公分穿通
    口，切過胃之前壁，終止於腸繫膜上；(4)左腰部位（位於穆
    和清高110 公分、左18.5公分）2 ×0.7 公分刺傷，刀徑由
    腹壁形成2 ×0.5 公分之穿通口進入腹腔，造成小腸2 處割
    裂傷，大達1 ×0.7 公分；(5)左大腿外側部位（位於穆和清
    高78公分）3 ×1 公分、深4 公分之刺傷；(6)左腰背側（位
    於穆和清高95公分、左22公分）3 ×1 公分創口，刀徑向右
    6 公分、向上7 公分形成3 ×1 公分之出口；以及左手拇指
    小銳器傷、左手食指小挫擦傷、左手小指指甲斷裂、右膝蓋
    約2 ×1 公分擦挫傷、左腳掌約2 ×1.5 公分撕裂傷等傷害
    ，業經臺灣高雄地方法院檢察署檢察官督同法醫師相驗明確
    ，有相驗屍體證明書（警卷第34頁）、相驗筆錄（相驗卷第
    2 頁、第10頁）、法醫驗斷書（相驗卷第13-2 4頁）及相驗
    、解剖相片共30張（警卷第46至61頁）等件附卷可稽，復更
    經送請法務部法醫研究所鑑定確認無訛，有該所鑑定書1 份
    在卷可稽（相驗卷第34至40頁），足見穆和清確係因被告持
    刀攻擊致受前開刺傷，大出血而死亡。又人體之胸部與腰部
    ，均分布有至關重要之血管與內臟，而尖刀則為殺人利器，
    如果以尖刀刺向前開人體重要部位，極易因大量出血而造成
    死亡之結果，本為眾所週知，被告既為智識健全之成年人，
    對此自無不知之理。再者，參酌穆和清左胸部及左腰部之所
    受刀傷均非僅有1 處，顯見被告持刀攻擊次數之多；又穆和
    清左胸、腰部傷勢之深度均甚深，並已分別穿通肋膜腔、橫
    隔、腹腔等處，而傷及左肺下葉、胃前壁、小腸等臟器，也
    足認被告用力甚猛；且被告乃在經林舉華接送返家後，刻意
    攜帶刀刃銳利且長達20公分之前開尖刀，並加遮掩，始前去
    找尋穆和清，並係使用該刀刺死穆和清等情，益徵被告持前
    開尖刀刺向穆和清身體之各該攻擊行為，俱出於致穆和清於
    死之蓄意至明，其空言否認殺人犯意，要無足取。而穆和清
    之死亡結果與被告之持前開尖刀攻擊行為間，存有相當因果
    關係，亦可認定。
  (三)被告雖以本件係就醫延誤致穆和清死亡，惟穆和清因受前開
    傷害出血倒地後，穆德風見狀乃示意乙○○旋於當日1 時26
    分7 秒許以住處電話報警，並委由警方通報救護車前來，且
    高雄縣政府消防局第一大隊確係於同日1 時29分許接獲通報
    而出勤，惟救護人員抵達案發現場之際，穆和清已驗無心跳
    等生命徵象，迨經醫護人員持續施以急救手續後，猶未測得
    任何生命徵象，並於同日2 時42分許宣告急救無效而死亡等
    情，業據證人林舉華、穆德風、乙○○於原審審理中一致證
    稱：穆和清倒地後，乙○○也立即報警，並旋由警方通報救
    護車前來等語（原審卷第68頁、第74頁、第71頁），並有高
    雄縣政府警察局指揮中心受理110 報案紀錄單（原審卷第42
    頁）、健仁醫院96年4 月14日診斷證明書乙紙（警卷第32頁
    ）、該院急診病歷（原審卷第36-39 頁）、救護車出勤紀錄
    表（原審卷第40頁）等件在卷可參，足認本件並無遲誤護送
    穆和清就醫之不當拖延情事。
  (四)被告雖又稱其係遭穆和清以木棍攻擊而持刀攻擊應屬正當防
    衛（或防衛過當），其所述遭穆和清持木棍毆打部分，固經
    證人林舉華證述在卷（原審卷第64至65頁），並有被告所提
    出診斷證明書可參（警卷第33頁）；惟被告係於經林舉華接
    送返家後，即於深夜刻意攜帶前開刀刃銳利且長達20公分之
    尖刀，主動前去找尋穆和清，並於穆和清住處前叫門要其出
    來理論，足見其主動挑釁意味濃厚；而其持刀刺向穆和清身
    體前，被告係右手持刀，並已以左手握住穆和清所持木棍，
    而刻與穆和清爭奪該木棍，經證人林舉華證述明確（原審卷
    第62頁），並據被告自承在卷（原審卷第88之1 頁），是以
    穆和清縱使在稍前曾執該木棍攻擊被告，惟該等狀態業已因
    被告與穆和清間之爭奪木棍行為而告止歇甚明，詎被告仍持
    刀多次刺向穆和清，而所刺部位大部均為人體要害，致穆和
    清受有前開傷害而大量出血死亡，其所辯稱所以使用扣案尖
    刀，乃意在制止穆和清之攻擊行為而係屬正當防衛（或防衛
    過當），顯非實在。
  (五)至於證人林舉華於原審審理中雖稱被告於離去前囑託其報警
    救護車等語（原審卷第68頁），惟被告於警詢及原審僅稱：
    我看到穆和清流血，要騎車離開現場之際，有要求當時在場
    之林舉華將穆和清送醫後，即行離去；及曾囑託林舉華通報
    救護車前來等語（警卷第10頁、原審卷第83頁），均未提及
    有委託林舉華報案自首之問題；再者，本案案發後，穆德風
    旋指示乙○○立即以電話報警，而警察係隨報隨到，及在警
    察還沒問兇手係何人之前，穆德風即告知兇手是被告，因為
    穆德風亦認識被告等情，業經穆德風證述在卷（原審卷第73
    頁、第74頁），復參酌其報案時間為當日1 時26分7 秒許，
    警察則於當日1 時32分9 秒許到達現場，有高雄縣政府警察
    局指揮中心受理110 報案紀錄單可參（原審卷第42頁），可
    見穆德風所述應可採信，是本件案發後，警察旋因穆和清家
    屬之報案而知悉本件刑案之發生，並經由穆德風之陳述，知
    悉犯罪行為人乃係被告無訛，其時間已早於被告投案（96年
    4 月16日投案）之前，而依證人林舉華在原審所述情節，亦
    可見其並未有實際報警及叫救護車行為，從而本件應不符合
    自首要件，應可認定。
  (六)被告於為本案犯行前固曾飲酒，惟被告於案發前乃刻意攜帶
    前開尖刀，且另加披外套資為遮掩，並能騎機車至穆和清住
    處叫門，復於犯案之後旋即騎機車逃離現場，並在離去之際
    ，猶知囑託林舉華將穆和清送醫，俱如前述，足徵被告俾達
    犯案目的之順利遂行，乃事先從事備妥所需工具等措施，且
    於犯後，對自身所為將害及穆和清生命等嚴重性，亦知之甚
    詳；再者，證人林舉華也於原審審理中證稱：被告在穆和清
    住處之際，並沒有明顯醉態等語明確（原審卷第66頁），則
    被告於為本案犯行時，顯尚未因酒精作用致不能辨識其行為
    違法或欠缺依其辨識而行為能力，或前開能力顯著降低，也
    甚為顯明。
  (七)綜上所述，本案事證明確，被告之殺害穆和清致死犯行，至
    堪認明。
二、核被告所為，係犯刑法第271 條第1 項之殺人罪。被告前後
    數次出手殺害穆和清之舉動，乃係在同地實施，且時間相隔
    甚短，復又侵害同一之法益，則獨立性極為薄弱，依一般社
    會健全觀念，難以強行分開，在刑法評價上，以視為數個舉
    動之接續施行，合為包括一罪之接續犯，較為合理（82年台
    上字第3295號判例意旨參照）。
三、原審因而適用刑法第271 條第1 項、第37條第2 項、第38條
    第1 項第2 款、第3 項規定，並審酌被告枉顧其與穆和清間
    自幼即相熟之朋友情誼，徒因穆和清未依約搭載其返家之細
    故，蓄意備置尖刀前往穆和清住處尋釁，雙方衝突爭奪木棍
    ，即萌生殺意，並進而以該刀刺死穆和清，犯罪惡性重大；
    又被告接續以前開尖刀猛刺穆和清之身體各處，一連數刀，
    並導致被告因刺傷大量出血而當場死亡，則被告之各該攻擊
    行為，必然造成穆和清身心蒙受諸多之疼痛、恐懼，手段確
    屬殘忍、凶狠；再者，被告於偵審程序中，屢屢飾詞狡辯，
    且迄未與穆和清家屬達成和解，顯見其欠缺悔過、彌補真意
    ，犯後態度不佳；末並斟酌被告之殺人行為，業已造成被害
    人死亡此一重大而無以回復之損害，及被告之生活狀況（擔
    任木工、家庭經濟狀況勉持），品行（除本案外並無其他前
    科，且平日行止也頗受同村居民王金富等人之肯定，有渠等
    具名連署之信函1 封可按），智識程度（國中畢業），且犯
    後尚知委諸林舉華通報救護車前來，及嗣並能主動投案而面
    對司法制裁等一切情狀，爰量處有期徒刑15年，以示懲儆。
    又本案依被告犯罪之性質及手段，有褫奪公權之必要，爰依
    刑法第37條第2 項之規定，宣告褫奪公權10年。及敘明扣案
    之前開尖刀1 支，為被告所有，且執犯本案所用之物，業經
    其陳明在卷，依刑法第38條第1 項第2 款、第3 項，予以宣
    告沒收。另扣案被告於作案當時所穿著之外套、襯衫、長褲
    各1 件、拖鞋1 雙，及木棍1 支，俱非屬犯案工具，原審自
    均無由為沒收之宣告，也併指明。其認事用法，核無不合，
    量刑亦屬允當。公訴人循乙○○之請求提起上訴意旨認被告
    惡性重大，且未與被害人家屬和解，原審僅判處有期徒刑15
    年，尚嫌過輕，惟公訴人所指摘之前開事項，原審均已加審
    酌，且無不當之處，是本件上訴，應予駁回。
據上論斷，應依刑事訴訟法第368 條，判決如主文。
本案經檢察官陳建年到庭執行職務。
中　　華　　民　　國　　96　　年　　11　　月　　20　　日
                  刑事第三庭    審判長法  官　周賢銳
                                      法  官  趙文淵
                                      法  官  黃仁松
以上正本證明與原本無異。
如不服本判決應於收受本判決後10日內向本院提出上訴書狀，其
未敘述上訴理由者，並得於提起上訴後10日內向本院補提理由書
狀（均須按他造當事人之人數附繕本）「切勿逕送上級法院」。
中　　華　　民　　國　　96　　年　　11　　月　　20　　日
　　　　　　　　　　　　　　　　　　　書記官  馬蕙梅
附錄本件判決論罪科刑法條：
《刑法第271 條第1 項》
殺人者，處死刑、無期徒刑或10年以上有期徒刑。
